【裁判字號】    98,消債抗,69
【裁判日期】    980511
【裁判案由】    更生事件
【裁判全文】
臺灣臺北地方法院民事裁定            98年度消債抗字第69號
抗  告  人  甲○○
代  理  人  劉韋廷律師
上列抗告人因消費者債務清理條例事件聲請更生，對於中華民國
97年12月26日本院97年度消債更字第1186號裁定，提起抗告，本
院裁定如下：
    主  文
抗告駁回。
抗告程序費用新臺幣壹仟元由抗告人負擔。
    理  由
一、抗告意旨略以：伊因積欠金融機構房屋貸款、信用貸款及信
    用卡等債務達新臺幣（下同）508 萬7,368 元，於民國95年
    6 月8 日就無擔保債務共105 萬2,135 元，與最大債權銀行
    即國泰世華銀行成立「自95年7 月起，分120 期3 ％利率，
    月繳1 萬159 元」清償方案，嗣因父母醫療喪葬費用龐大及
    清償女兒留學貸款，造成伊經濟陷入困境，另伊之前夫於95
    、96年間未按時給付贍養費，迨95年10月間國宅租約到期遭
    命限期搬離，必須支出搬家費用，又其女留學貸款清償金額
    亦須增加，致履行債務顯有重大困難，顯有不可歸責於己事
    由而毀諾；況司法院原消費者債務清理條例草案亦無95年協
    商應以不可歸責為限；另伊名下雖有繼承而來之澎湖縣馬公
    市3 筆土地及貸款購買之桃園縣房地各1 筆，然依目前不動
    產行情低迷，即便出售所得價金，扣除抵押債權及相關買賣
    費用，亦不足清償債務，且法院本得依職權調查證據，不得
    以伊提出之證據不足證明，即否認該事實，爰依法提起抗告
    等語。
二、按聲請更生或清算不合程式或不備其他要件者，法院應以裁
    定駁回之；又債務人與金融機構協商成立者，不得聲請更生
    或清算。但因不可歸責於己之事由，致履行顯有重大困難者
    ，不在此限；本條例施行前，債務人依金融主管機關協調成
    立之中華民國銀行公會會員辦理消費金融案件無擔保債務協
    商機制與金融機構成立之協商，準用前項之規定，消費者債
    務清理條例第8 條前段、第151 條第5 項、第6 項分別定有
    明文。是債務人於消費者債務清償條例施行前，倘已行使程
    序選擇權與各債權銀行協議成立債務清理契約，自應受該成
    立協議拘束，按協議條件履行，僅有嗣後發生情事變更，在
    清償期間收入或收益不如預期，致該方案履行困難甚或履行
    不能，因不可歸責於己，始能聲請更生或清算，俾免債務人
    任意毀諾已成立之協商，濫用更生或清算之裁判上債務清理
    程序。
三、經查：
  (一)抗告人主張其於95年6 月8 日與最大債權銀行即國泰世華銀
    行，就其無擔保債務共105 萬2,135 元，依消費金融案件無
    擔保債務協商機制，成立「自95年7 月起，分120 期3 ％利
    率，每月10日繳款1 萬159 元」協商方案，抗告人僅繳納4
    期，旋於95年10月間毀諾，此有中華民國銀行公會債務協商
    協議書、債務人繳款明細（本院卷第113 至119 頁）在卷可
    稽，依消費者債務清理條例第151 條第6 項準用第5 項之規
    定，於本條例施行前，債務人依金融主管機關協調成立之中
    華民國銀行公會會員辦理消費金融案件無擔保債務協商機制
    與金融機構於95年間成立之協商，除有因不可歸責於己之事
    由，致履行顯有重大困難者，不得聲請更生或清算。抗告人
    主張：於95年成立之協商無須有不可歸責事由為限，即可聲
    請更生或清算云云，容有誤會。
  (二)抗告人於95年4 月10日申請債務協商時出具收入證明切結書
    及財務資料表記載每月收入為2 萬元，復於97年7 月22日在
    聲請更生或清算前向最大債權機構請求協商債務清償方案時
    填載切結之每月收入為1 萬6,000 元，另於98年1 月14日抗
    告狀記載每月收入為3 萬6,000 元（見原審卷第31頁、本院
    卷第117 、118 頁），可見抗告人於上開協商成立後薪資收
    入雖有短暫期間降低，卻無持續客觀欠缺履行上開協商能力
    之情事；又抗告人設於第一商業銀行仁和分行帳戶，分別於
    95年9 月19日存入13萬1,352 元，同年10月25日存入4 萬
    9,668 元，同年12月29日存入6 萬4,884 元，96年2 月22日
    存入1,000 元，同年3 月26日存入2 萬6,400 元，同年4 月
    14日、27日各存入6 萬5,972 元、8,500 元，同年5 月1 日
    、21日、28日各存入5,000 元、5,000 元、2 萬1,331 元，
    同年6 月29日存入6 萬3,828 元，同年7 月4 日、23日各存
    入5,000 元、5 萬5,521 元，同年8 月13日、20日、23日各
    存入1 萬2,200 元、7 萬8,748 元、1 萬元，同年11月15日
    存入4 萬1,771 元、同年12月3 日、20日各存入2 萬2,386
    元、3 萬2,300元，累計共存入70萬861 元，有該分行98年3
    月31日一仁字第55號函送交易明細可參（見本院卷第103 至
    107 頁）；另經本院調閱抗告人之女柯盈卉設於台北市府郵
    局帳戶，該帳戶自95年1 月間起至96年12月止，除96年5 月
    外，每月均有至少2 萬元以上存入款項，96年3 月20日甚有
    存入9 萬元之記錄，提款次數亦屬頻繁，此有中華郵政股份
    有限公司台北市府郵局陳報狀檢送客戶歷史交易清單為憑（
    見本院卷第98至102 頁），抗告人自承其女於93年間起即出
    國留學迄今，長期不在國內（見原審卷第46頁），參諸抗告
    人主張其前夫柯政隆之贍養費係匯至柯盈卉上開帳戶（見原
    審卷第79至84頁），益見前開柯盈卉之帳戶資金係由抗告人
    處分至明。是由上開2 帳戶資金存提明細觀之，可見抗告人
    每月可資運用所得來源，扣除行政院主計處公告95年度台北
    市民平均每月最低生活費用1 萬4,377 元必要生活開支，以
    抗告人履行上開協商方案每月僅需繳款1 萬159 元計，實難
    謂有不能履行或履行困難之情。
  (三)抗告人雖主張其毀諾之原因係為其父母支付醫療喪葬費用共
    500 萬元，金額龐大造成經濟陷入困境，伊無法提出完整收
    據，法院應依職權調查，不能逕認抗告人主張非真云云。經
    查：抗告人母親王寶琴自94年2 月15日起至95年1 月16日止
    ，於財團法人國泰綜合醫院支出醫療費用合計36萬9,65 3元
    ，父親歐東和自90年2 月23日起至90年3 月10日支出醫療費
    用為8,288 元，而王寶琴之喪葬費用為2 萬1,000 元，此有
    該院98年3 月11日（98）管歷字第344 號函（本院卷第85頁
    ），及抗告人提出之估價單可參（見原審卷第69頁），上開
    金額總計不過39萬8,941 元，核與抗告人主張500 萬元相距
    甚遠，況抗告人尚應與歐賢誠、歐賢政、歐賢德、歐淑真等
    4 名繼承人平均負擔上開費用（見原審卷第71頁遺產稅免稅
    證明書），抗告人既不能提出相當證明確有上開必要支出，
    空言主張因此造成其財務窘困云云，即屬無據。
  (四)抗告人復主張因前夫於95年、96年未按時支付贍養費、自95
    年10月起必須清償為其女柯盈卉申辦留學貸款之本金、國宅
    租約到期遭限期遷出，必須支出搬家費用云云。惟查：抗告
    人主張其於93年7 月間向臺灣銀行辦理留學貸款65萬元，自
    95年10月起即須增加每月清償金額攤還本息，另需按月攤還
    積欠玉山銀行房貸等情，應係抗告人於協商時所得預見，抗
    告人既同意按協商條件履行，當已紆衡自身經濟狀況所為決
    定，自不容其執協商前已知之事由任意毀諾；又抗告人因另
    有桃園縣蘆竹鄉○○村○○路21-8號6 樓自有住宅，經台北
    市政府以不符承租資格為由命其限期遷出國宅，支出搬遷費
    7,080 元，固據提出臺北市政府95年9 月26日府都住字第09
    534864800 號函、搬遷契約書佐憑（見原審卷第23至26頁）
    ，惟上開搬遷費用僅係一時性支出，對照抗告人及其女柯盈
    卉設於前揭帳戶內於95年10月間存入之金額各4 萬9,668 元
    、2 萬元以觀，尚難謂抗告人因支出上開搬遷費用即不能履
    行上開協商條件。至抗告人主張其前夫未按時支付贍養費云
    云，未據其提出贍養費給付時期、金額暨相關文件以實其說
    ，已難信為真，縱令屬實，揆諸前開抗告人所得處分帳戶往
    來資金，扣除必要生活費用，仍可供其按月履行協商償債義
    務，尚不足為有利抗告人之憑據。是抗告人主張因不可歸責
    於己之事由，致履行顯有協商條件顯有重大困難云云，要無
    可採。
四、綜上所述，抗告人主張非可歸責於己之事由而毀諾，為不可
    採。從而，原審裁定駁回抗告人更生方案之聲請，核無違誤
    ，抗告意旨猶執前詞，指摘原裁定不當，求予廢棄，為無理
    由，應予駁回。
五、據上論結，本件抗告為無理由，依消費者債務清理條例第15
    條，民事訴訟法第495條之1第1項、第449條第1項、第95條
    、第78條，裁定如主文。
中    華    民    國    98    年    5     月    11    日
              民事第五庭    審判長法  官  薛中興
                                  法  官  熊誦梅
                                  法  官  胡宏文
上為正本係照原本作成
不得抗告
中    華    民    國    98    年    5     月    11    日
                            書  記  官  曾寶生


司法院資訊處製作；財團法人民間司法改革基金會備份。
